---
title: "Tugas-Pertemuan-3"
author: "Rai Kazan"
date: "2026-09-03"
output:   
  html_document:
    theme: flatly
    code_folding: show
    toc: true
    toc_float:
      collapsed: true
      smooth_scroll: true
---

# Library

```{r}
library(dLagM)
library(dynlm)
library(MLmetrics)
library(lmtest)
library(car)
```

# Import Data

```{r}
data <- rio::import("https://raw.githubusercontent.com/Rkzz-dr/mpdw/refs/heads/main/Pertemuan%203/NewDelhi_Air_quality.csv")

# Membagi data
train <- data[1:58,]
test <- data[59:72,]

# Mengubah format data menjadi objek Time Series (ts)
train.ts <- ts(train)
test.ts <- ts(test)
data.ts <- ts(data)
```

# Koyck

## Pemodelan

```{r}
model.koyck <- koyckDlm(x = train$pm25, y = train$AQI)
summary(model.koyck)
```

## Peramalan

Meramalkan 14 periode kedepan
```{r}
fore.koyck <- forecast(model = model.koyck, x = test$pm25, h = 14)
fore.koyck
```

```{r}
mape.koyck <- MAPE(fore.koyck$forecasts, test$AQI)
cat("MAPE Model Koyck:", mape.koyck, "\n")
```

# Regression with Distributed Lag (DLM)

## Pemodelan (Lag = 2)

```{r}
model.dlm <- dlm(x = train$pm25, y = train$AQI, q = 2)
summary(model.dlm)
```

## Penentuan Lag Optimum

```{r}
finiteDLMauto(formula = AQI ~ pm25,
              data = data.frame(train), q.min = 1, q.max = 15,
              model.type = "dlm", error.type = "AIC", trace = TRUE)
```

Nilai AIC terkecil terdapat di q=15, maka bangun ulang DLM dengan q=15

```{r}
model.dlm.opt <- dlm(x = train$pm25, y = train$AQI, q = 15)
summary(model.dlm.opt)
```

```{r}
fore.dlm.opt <- forecast(model = model.dlm.opt, x = test$pm25, h = 14)
mape.dlm.opt <- MAPE(fore.dlm.opt$forecasts, test$AQI)
cat("MAPE Model DLM Optimum:", mape.dlm.opt, "\n")
```

# Autoregressive Distributed Lag (ARDL)

## Pemodelan

Modelkan dengan lag X = 1 dan lag Y = 1
```{r}

model.ardl <- ardlDlm(formula = AQI ~ pm25, data = train, p = 1, q = 1)
summary(model.ardl)
```

## Lag Optimum ARDL

```{r}
model.ardl.opt <- ardlBoundOrders(data = data.frame(data), ic = "AIC", formula = AQI ~ pm25)

# Menarik kombinasi lag dengan AIC terkecil
min_p <- c()
for(i in 1:6){
  min_p[i] <- min(model.ardl.opt$Stat.table[[i]])
}
q_opt <- which(min_p == min(min_p, na.rm = TRUE))
p_opt <- which(model.ardl.opt$Stat.table[[q_opt]] == min(model.ardl.opt$Stat.table[[q_opt]], na.rm = TRUE))

data.frame("Lag_Y_opt(q)" = q_opt, "Lag_X_opt(p)" = p_opt, "AIC" = model.ardl.opt$min.Stat)
```

Didapat lag optimum dengan p=15 dan q=5

```{r}
fore.ardl <- forecast(model = model.ardl, x = test$pm25, h = 14)
mape.ardl <- MAPE(fore.ardl$forecasts, test$AQI)
cat("MAPE Model ARDL (15,5):", mape.ardl, "\n")
```

# UJi Asumsi

Pembuatan Model
```{r}
cons_lm1 <- dynlm(AQI ~ pm25 + L(pm25), data = train.ts)

cons_lm2 <- dynlm(AQI ~ pm25 + L(AQI), data = train.ts)

cons_lm3 <- dynlm(AQI ~ pm25 + L(pm25) + L(AQI), data = train.ts)
```

## Uji Autokorelasi

```{r}
dwtest(cons_lm1)
```

Karena p-value < 0.05 (1.217e-15), maka tolak H0, artinya terdapat autokorelasi pada sisaan

## Uji Heteroskedastisitas

```{r}
bptest(cons_lm1)
```

Karena p-value < 0.05 (0.004712), maka tolak H0, artinya ragam sisaan tidak homogen (terjadi heteroskedastisitas)

## Uji Normalitas

```{r}
shapiro.test(residuals(cons_lm1))
```

Karena p-value > 0.05 (0.05818), maka gagal tolak H0, artinya sisaan berdistribusi normal

# Perbandingan Performa Model

## Akurasi

```{r}
akurasi <- matrix(c(mape.koyck, mape.dlm.opt, mape.ardl))
row.names(akurasi) <- c("Koyck", "DLM Optimum", "ARDL (1,1)")
colnames(akurasi) <- c("MAPE")
print(akurasi)
```

## Visualisasi Aktual vs Peramalan

```{r}
waktu_test <- 1:nrow(test)
par(mfrow=c(1,1))
plot(waktu_test, test$AQI, type="b", col="black", lwd=2, 
     ylab="Nilai AQI", xlab="Periode Waktu", main="Perbandingan Model Peramalan")

lines(waktu_test, fore.koyck$forecasts, col="red", type="b", pch=16)
lines(waktu_test, fore.dlm.opt$forecasts, col="blue", type="b", pch=17)
lines(waktu_test, fore.ardl$forecasts, col="green", type="b", pch=18)

legend("topleft", legend=c("Aktual", "Koyck", "DLM Optimum", "ARDL (15,5)"),
       col=c("black","red","blue","green"), lty=1, pch=c(1,16,17,18), cex=0.8, inset=0.02)
```