---
title: "Tugas Pertemuan 4"
author: "Rai Kazan"
date: "2026-09-17"
output:
    html_document:
    theme: flatly
    code_folding: show
    toc: true
    toc_float:
      collapsed: true
      smooth_scroll: true
---

# Proses MA(2)

## Pembangkitan MA(2) secara Manual

```{r}
set.seed(2406)
wn <- rnorm(300)

ma <- wn[1]
ma[2] <- wn[2] + 0.4 * wn[1]

for(i in 3:300) {
  ma[i] <- wn[i] + 0.4 * wn[i-1] + 0.6 * wn[i-2]
}
ma
```

## Pembangkitan MA(2) dengan arima.sim

```{r}
ma2 <- arima.sim(list(order = c(0,0,2), ma = c(0.4, 0.6)), n = 300)
ma2
```

## Plot Time Series

```{r}
ts.plot(ma)
```

Berdasarkan plot time series, terlihat bahwa data MA(2) yang dibangkitkan stasioner dalam rataan

## Plot ACF

```{r}
acf(ma, lag.max = 20)
```

Berdasarkan plot ACF tersebut, terlihat bahwa plot ACF cuts off di lag kedua

## Plot PACF

```{r}
pacf(ma)
```

Berdasarkan plot PACF tersebut, terlihat bahwa plot PACF cenderung tails off dan membentuk gelombang sinus

## Plot EACF

```{r}
TSA::eacf(ma)
```

Berdasarkan pola segitiga nol pada plot EACF, terlihat bahwa batas sudut kiri atas segitiga nol berada pada ordo AR(0) dan ordo MA(2)

## Scatterplot Antar Lag

### Korelasi antara $Y_t$ dengan $Y_{t-1}$

```{r}

```

```{r}

```

```{r}

```

```{r}

```

```{r}

```

```{r}

```

```{r}

```

```{r}

```