---
title: "Tugas Pemulusan"
author: "Rai Kazan"
date: "2026-08-30"
output:   
  html_document:
    theme: flatly
    code_folding: show
    toc: true
    toc_float:
      collapsed: true
      smooth_scroll: true
---

```{r}
library("forecast")
library("graphics")
library("TTR")
library("TSA")
library(ggplot2)
```

# Load Data

```{r}
  data <- rio::import("https://github.com/Rkzz-dr/mpdw/raw/main/Data/dataset%20pm2.5%20(Data%20Kelompok).xlsx", which = 5)
head(data)
```

```{r}
data.ts <- ts(data$pm25)

ts.plot(data.ts, xlab="Time Period ", ylab="pm25", 
        main = "Time Series Plot")
points(data.ts)
```

# Pembagian Data

```{r}
# hitung jumlah data
n <- nrow(data)

# tentukan batas 80%
n_train <- floor(0.8 * n)

# bagi data
training_ma <- data[1:n_train, ]
testing_ma  <- data[(n_train+1):n, ]

# ubah ke time series
train.ts <- ts(training_ma$pm25)
test.ts  <- ts(testing_ma$pm25)

str(train.ts)
str(test.ts)
```

# Single Moving Average (SMA)

## Pemulusan dengan Parameter m=7
```{r}
data.sma<-SMA(train.ts, n=7)
data.sma
```

## Peramalan 31 Periode Kedepan
```{r}
data.ramal<-c(NA,data.sma)
data.ramal #forecast 1 periode ke depan

data.gab<-cbind(
  aktual=c(data.ts),
  pemulusan=c(data.sma,rep(NA,31)),
  ramalan=c(data.ramal,rep(data.ramal[length(data.ramal)],31)))

data.gab #forecast 31 periode ke depan
```

```{r}
ts.plot(data.ts, xlab="Time Period ", ylab="Sales", main= "SMA N=7 Data pm25")
points(data.ts)
lines(data.gab[,2],col="green",lwd=2)
lines(data.gab[,3],col="red",lwd=2)
legend("topleft",c("data aktual","data pemulusan","data peramalan"), lty=8, col=c("black","green","red"), cex=0.5)
```

## Akurasi Data Latih
```{r}
error_train.sma = train.ts-data.ramal[1:length(train.ts)]

SSE_train.sma = sum(error_train.sma[8:length(train.ts)]^2)
MSE_train.sma = mean(error_train.sma[8:length(train.ts)]^2)
MAPE_train.sma = mean(abs((error_train.sma[8:length(train.ts)]/train.ts[8:length(train.ts)])*100))

akurasi_train.sma <- matrix(c(SSE_train.sma, MSE_train.sma, MAPE_train.sma))
row.names(akurasi_train.sma)<- c("SSE", "MSE", "MAPE")
colnames(akurasi_train.sma) <- c("Akurasi m = 7")
akurasi_train.sma
```

## Akurasi Data Uji

```{r}
error_test.sma = test.ts-data.gab[125:155,3]

SSE_test.sma = sum(error_test.sma^2)
MSE_test.sma = mean(error_test.sma^2)
MAPE_test.sma = mean(abs((error_test.sma/test.ts*100)))

akurasi_test.sma <- matrix(c(SSE_test.sma, MSE_test.sma, MAPE_test.sma))
row.names(akurasi_test.sma)<- c("SSE", "MSE", "MAPE")
colnames(akurasi_test.sma) <- c("Akurasi m = 7")
akurasi_test.sma
```

# Double Moving Average (DMA)

```{r}
dma <- SMA(data.sma, n = 7)
At <- 2*data.sma - dma
Bt <- 2/(4-1)*(data.sma - dma)
data.dma<- At+Bt
data.ramal2<- c(NA, data.dma)

t = 1:31
f = c()

for (i in t) {
  f[i] = At[length(At)] + Bt[length(Bt)]*(i)
}

data.gab2 <- cbind(aktual = c(data.ts), 
                   pemulusan1 = c(data.sma,rep(NA,31)),
                   pemulusan2 = c(dma, rep(NA,31)),
                   At = c(At, rep(NA,31)), 
                   Bt = c(Bt,rep(NA,31)),
                   ramalan = c(data.ramal2, f[-1]))
data.gab2
```
## Hasil Pemulusan

```{r}
ts.plot(data.ts, xlab="Time Period ", ylab="Sales", main= "DMA N=7 Data pm25")
points(data.ts)
lines(data.gab2[,3],col="green",lwd=2)
lines(data.gab2[,6],col="red",lwd=2)
legend("topleft",c("data aktual","data pemulusan","data peramalan"), lty=8, col=c("black","green","red"), cex=0.8)
```

## Akurasi Data Latih

```{r}
error_train.dma = train.ts-data.ramal2[1:length(train.ts)]

SSE_train.dma = sum(error_train.dma[14:length(train.ts)]^2)
MSE_train.dma = mean(error_train.dma[14:length(train.ts)]^2)
MAPE_train.dma = mean(abs((error_train.dma[14:length(train.ts)]/train.ts[14:length(train.ts)])*100))

akurasi_train.dma <- matrix(c(SSE_train.dma, MSE_train.dma, MAPE_train.dma))
row.names(akurasi_train.dma)<- c("SSE", "MSE", "MAPE")
colnames(akurasi_train.dma) <- c("Akurasi m = 7")
akurasi_train.dma
```

## Akurasi Data Uji

```{r}
error_test.dma = test.ts-data.gab2[125:155,6]
SSE_test.dma = sum(error_test.dma^2)
MSE_test.dma = mean(error_test.dma^2)
MAPE_test.dma = mean(abs((error_test.dma/test.ts*100)))

akurasi_test.dma <- matrix(c(SSE_test.dma, MSE_test.dma, MAPE_test.dma))
row.names(akurasi_test.dma)<- c("SSE", "MSE", "MAPE")
colnames(akurasi_test.dma) <- c("Akurasi m = 7")
akurasi_test.dma
```

# Single Exponential Smoothing (SES)

## Fungsi SES
```{r}
ses.1 <- ses(train.ts, h = 31, alpha = 0.2)
plot(ses.1)
ses.1

ses.2<- ses(train.ts, h = 31, alpha = 0.7)
plot(ses.2)
ses.2

autoplot(ses.1) +
  autolayer(fitted(ses.1), series="Fitted") +
  ylab("pm25") + xlab("Time Period")
```

## Fungsi Holtwinter

```{r}
ses1<- HoltWinters(train.ts, gamma = FALSE, beta = FALSE, alpha = 0.2)
plot(ses1)

#ramalan
ramalan1<- forecast(ses1, h=31)
ramalan1

ses2<- HoltWinters(train.ts, gamma = FALSE, beta = FALSE, alpha = 0.7)
plot(ses2)

#ramalan
ramalan2<- forecast(ses2, h=31)
ramalan2
```

```{r}
#SES
ses.opt <- ses(train.ts, h = 31, alpha = NULL)
plot(ses.opt)
ses.opt

#Lamda Optimum Holt Winter
HWopt<- HoltWinters(train.ts, gamma = FALSE, beta = FALSE,alpha = NULL)
HWopt
plot(HWopt)

#ramalan
ramalanopt<- forecast(HWopt, h=31)
ramalanopt
```


## Akurasi Data Latih

```{r}
# SES dengan alpha = 0.2
SSE1<-ses1$SSE
MSE1<-ses1$SSE/length(train.ts)
RMSE1<-sqrt(MSE1)

akurasi1 <- matrix(c(SSE1,MSE1,RMSE1))
row.names(akurasi1)<- c("SSE", "MSE", "RMSE")
colnames(akurasi1) <- c("Akurasi lamda=0.2")
akurasi1

# SES dengan alpha = 0.7
SSE2<-ses2$SSE
MSE2<-ses2$SSE/length(train.ts)
RMSE2<-sqrt(MSE2)

akurasi2 <- matrix(c(SSE2,MSE2,RMSE2))
row.names(akurasi2)<- c("SSE", "MSE", "RMSE")
colnames(akurasi2) <- c("Akurasi lamda=0.7")
akurasi2
```

## Akurasi Data Uji

```{r}
# Jumlah observasi data uji (menggunakan length untuk objek time series)
n_test <- length(test.ts)

# Error (ramalan - aktual)
e1   <- as.numeric(ramalan1$mean)[1:n_test] - as.numeric(test.ts)
e2   <- as.numeric(ramalan2$mean)[1:n_test] - as.numeric(test.ts)
eopt <- as.numeric(ramalanopt$mean)[1:n_test] - as.numeric(test.ts)

# SSE / MSE / RMSE untuk masing-masing model
SSEtesting1  <- sum(e1^2,  na.rm = TRUE)
MSEtesting1  <- mean(e1^2, na.rm = TRUE)
RMSEtesting1 <- sqrt(MSEtesting1)

SSEtesting2  <- sum(e2^2,  na.rm = TRUE)
MSEtesting2  <- mean(e2^2, na.rm = TRUE)
RMSEtesting2 <- sqrt(MSEtesting2)

SSEtestingopt  <- sum(eopt^2,  na.rm = TRUE)
MSEtestingopt  <- mean(eopt^2, na.rm = TRUE)
RMSEtestingopt <- sqrt(MSEtestingopt)

# Tabel ringkas
akurasitesting_SSE <- matrix(c(SSEtesting1, SSEtesting2, SSEtestingopt),
                             nrow = 3,
                             dimnames = list(c("SSE1","SSE2","SSEopt"), "Nilai"))
akurasitesting_MSE <- matrix(c(MSEtesting1, MSEtesting2, MSEtestingopt),
                             nrow = 3,
                             dimnames = list(c("MSE1","MSE2","MSEopt"), "Nilai"))
akurasitesting_RMSE <- matrix(c(RMSEtesting1, RMSEtesting2, RMSEtestingopt),
                              nrow = 3,
                              dimnames = list(c("RMSE1","RMSE2","RMSEopt"), "Nilai"))

akurasitesting_SSE
akurasitesting_MSE
akurasitesting_RMSE
```

# Double Exponential Smoothing (DES)

```{r}
#Lamda=0.2 dan gamma=0.2
des.1<- HoltWinters(train.ts, gamma = FALSE, beta = 0.2, alpha = 0.2)
plot(des.1)

#ramalan
ramalandes1<- forecast(des.1, h=31)
ramalandes1

#Lamda=0.6 dan gamma=0.3
des.2<- HoltWinters(train.ts, gamma = FALSE, beta = 0.3, alpha = 0.6)
plot(des.2)

#ramalan
ramalandes2<- forecast(des.2, h=31)
ramalandes2
```

```{r}
plot(train.ts)
lines(des.1$fitted[,1], lty=2, col="blue")
lines(ramalandes1$mean, col="red")
```

```{r}
#Lamda dan gamma optimum
des.opt<- HoltWinters(train.ts, gamma = FALSE)
des.opt
plot(des.opt)

#ramalan
ramalandesopt<- forecast(des.opt, h=31)
ramalandesopt
```

## Akurasi Data Latih

```{r}
#Akurasi Data Training
ssedes.train1<-des.1$SSE
msedes.train1<-ssedes.train1/length(train.ts)
sisaandes1<-ramalandes1$residuals
head(sisaandes1)

mapedes.train1 <- sum(abs(sisaandes1[3:length(train.ts)]/train.ts[3:length(train.ts)])
                      *100)/length(train.ts)

akurasides.1 <- matrix(c(ssedes.train1,msedes.train1,mapedes.train1))
row.names(akurasides.1)<- c("SSE", "MSE", "MAPE")
colnames(akurasides.1) <- c("Akurasi lamda=0.2 dan gamma=0.2")
akurasides.1

ssedes.train2<-des.2$SSE
msedes.train2<-ssedes.train2/length(train.ts)
sisaandes2<-ramalandes2$residuals
head(sisaandes2)

mapedes.train2 <- sum(abs(sisaandes2[3:length(train.ts)]/train.ts[3:length(train.ts)])
                      *100)/length(train.ts)

akurasides.2 <- matrix(c(ssedes.train2,msedes.train2,mapedes.train2))
row.names(akurasides.2)<- c("SSE", "MSE", "MAPE")
colnames(akurasides.2) <- c("Akurasi lamda=0.6 dan gamma=0.3")
akurasides.2
```


## Akurasi Data Uji

```{r}
ramal1 <- as.numeric(ramalandes1$mean)
ramal2 <- as.numeric(ramalandes2$mean)
ramalopt <- as.numeric(ramalandesopt$mean)
target <- as.numeric(test.ts)

selisihdes1 <- ramal1 - target
selisihdes1

SSEtestingdes1 <- sum(selisihdes1^2)
MSEtestingdes1 <- SSEtestingdes1 / length(target)
MAPEtestingdes1 <- sum(abs(selisihdes1 / target) * 100) / length(target)

selisihdes2 <- ramal2 - target
selisihdes2

SSEtestingdes2 <- sum(selisihdes2^2)
MSEtestingdes2 <- SSEtestingdes2 / length(target)
MAPEtestingdes2 <- sum(abs(selisihdes2 / target) * 100) / length(target)

selisihdesopt <- ramalopt - target
selisihdesopt

SSEtestingdesopt <- sum(selisihdesopt^2)
MSEtestingdesopt <- SSEtestingdesopt / length(target)
MAPEtestingdesopt <- sum(abs(selisihdesopt / target) * 100) / length(target)

akurasitestingdes <- matrix(
  c(SSEtestingdes1, MSEtestingdes1, MAPEtestingdes1,
    SSEtestingdes2, MSEtestingdes2, MAPEtestingdes2,
    SSEtestingdesopt, MSEtestingdesopt, MAPEtestingdesopt),
  nrow = 3, ncol = 3
)
row.names(akurasitestingdes) <- c("SSE", "MSE", "MAPE")
colnames(akurasitestingdes) <- c("des ske1", "des ske2", "des opt")
akurasitestingdes
```

# Winter Aditif

## Pembagian Data
```{r}
training <- data[1:124, "pm25"]
testing  <- data[125:155, "pm25"]

training.ts <- ts(training, frequency = 7)
testing.ts  <- ts(testing, frequency = 7, start = c(end(training.ts)[1], end(training.ts)[2] + 1))
```

## Pemulusan
```{r}
#Pemulusan dengan winter aditif 
winter1 <- HoltWinters(training.ts,alpha=0.2,beta=0.1,gamma=0.1,seasonal = "additive")
winter1$fitted
xhat1 <- winter1$fitted[,2]

winter1.opt<- HoltWinters(training.ts, alpha= NULL,  beta = NULL, gamma = NULL, seasonal = "additive")
winter1.opt
winter1.opt$fitted
xhat1.opt <- winter1.opt$fitted[,2]
```

## Peramalan

```{r}
#Forecast
forecast1 <- predict(winter1, n.ahead = 31)
forecast1.opt <- predict(winter1.opt, n.ahead = 31)
```

## Plot Deret Waktu

```{r}
#Plot time series
plot(training.ts,main="Winter 0.2;0.1;0.1",type="l",col="black",
     xlim=c(1,23),pch=12)
lines(xhat1,type="l",col="red")
lines(xhat1.opt,type="l",col="blue")
lines(forecast1,type="l",col="red")
lines(forecast1.opt,type="l",col="blue")
legend("topleft",c("Actual Data",expression(paste(winter1)),
                   expression(paste(winter1.opt))),cex=0.5,
       col=c("black","red","blue"),lty=1)
```

## Akurasi Data Latih

```{r}
#Akurasi data training
SSE1<-winter1$SSE
MSE1<-winter1$SSE/length(winter1$fitted[,1])
RMSE1<-sqrt(MSE1)
akurasi1 <- matrix(c(SSE1,MSE1,RMSE1))
row.names(akurasi1)<- c("SSE", "MSE", "RMSE")
colnames(akurasi1) <- c("Akurasi")
akurasi1

SSE1.opt<-winter1.opt$SSE
MSE1.opt<-winter1.opt$SSE/length(winter1.opt$fitted[,1])
RMSE1.opt<-sqrt(MSE1.opt)
akurasi1.opt <- matrix(c(SSE1.opt,MSE1.opt,RMSE1.opt))
row.names(akurasi1.opt)<- c("SSE1.opt", "MSE1.opt", "RMSE1.opt")
colnames(akurasi1.opt) <- c("Akurasi")
akurasi1.opt

akurasi1.train = data.frame(Model_Winter = c("Winter 1","Winter1 optimal"),
                            Nilai_SSE=c(SSE1,SSE1.opt),
                            Nilai_MSE=c(MSE1,MSE1.opt),Nilai_RMSE=c(RMSE1,RMSE1.opt))
akurasi1.train
```

## Akurasi Data Uji

```{r}
#Akurasi Data Testing
forecast1_df<-data.frame(forecast1)
testing_df<-data.frame(testing.ts)
selisih1<-forecast1_df[,1]-testing_df[,1]
SSEtesting1<-sum(selisih1^2)
MSEtesting1<-SSEtesting1/nrow(testing_df)

forecast1.opt_df<-data.frame(forecast1.opt)
selisih1.opt<-forecast1.opt_df[,1]-testing_df[,1]
SSEtesting1.opt<-sum(selisih1.opt^2)
MSEtesting1.opt<-SSEtesting1.opt/nrow(testing_df)
```

```{r}
akurasi_testing <- data.frame(
  Model = c("Model1", "Model Optimum"),
  SSE   = c(SSEtesting1, SSEtesting1.opt),
  MSE   = c(MSEtesting1, MSEtesting1.opt)
)

akurasi_testing
```

# Matriks Perbandingan

```{r}
# SES
MAPEtesting1   <- mean(abs(e1 / as.numeric(test.ts)) * 100)
MAPEtesting2   <- mean(abs(e2 / as.numeric(test.ts)) * 100)
MAPEtestingopt <- mean(abs(eopt / as.numeric(test.ts)) * 100)

# Winter Aditif
RMSEtesting1     <- sqrt(MSEtesting1)
RMSEtesting1.opt <- sqrt(MSEtesting1.opt)
MAPEtesting1     <- mean(abs(selisih1 / testing_df[,1]) * 100)
MAPEtesting1.opt <- mean(abs(selisih1.opt / testing_df[,1]) * 100)

# Matriks Perbandingan
matriks_perbandingan <- data.frame(
  Metode = c(
    "SMA (m=7)",
    "DMA (m=7)",
    "SES (alpha=0.2)",
    "SES (alpha=0.7)",
    "SES (Optimum)",
    "DES (Skenario 1)",
    "DES (Skenario 2)",
    "DES (Optimum)",
    "Winter Aditif (Skenario 1)",
    "Winter Aditif (Optimum)"
  ),
  SSE = round(c(
    SSE_test.sma,
    SSE_test.dma,
    SSEtesting1,
    SSEtesting2,
    SSEtestingopt,
    SSEtestingdes1,
    SSEtestingdes2,
    SSEtestingdesopt,
    SSEtesting1,
    SSEtesting1.opt
  ), 2),
  MSE = round(c(
    MSE_test.sma,
    MSE_test.dma,
    MSEtesting1,
    MSEtesting2,
    MSEtestingopt,
    MSEtestingdes1,
    MSEtestingdes2,
    MSEtestingdesopt,
    MSEtesting1,
    MSEtesting1.opt
  ), 2),
  RMSE = round(c(
    sqrt(MSE_test.sma),
    sqrt(MSE_test.dma),
    RMSEtesting1,
    RMSEtesting2,
    RMSEtestingopt,
    sqrt(MSEtestingdes1),
    sqrt(MSEtestingdes2),
    sqrt(MSEtestingdesopt),
    RMSEtesting1,
    RMSEtesting1.opt
  ), 2),
  MAPE = round(c(
    MAPE_test.sma,
    MAPE_test.dma,
    MAPEtesting1,
    MAPEtesting2,
    MAPEtestingopt,
    MAPEtestingdes1,
    MAPEtestingdes2,
    MAPEtestingdesopt,
    MAPEtesting1,
    MAPEtesting1.opt
  ), 2)
)

matriks_perbandingan
```

Dari matriks perbandingan tersebut, Single Moving Average (SMA) dengan m=7 merupakan metode terbaik untuk data ini. Berdasarkan perbandingan keseluruhan model, metode SMA (m=7) menghasilkan tingkat kesalahan yang paling rendah pada data uji. Metode ini memiliki nilai metrik evaluasi terbaik dengan RMSE terkecil (11.63) dan MAPE terkecil (12.18%).
